【裁判字號】    96,易,2669
【裁判日期】    970121
【裁判案由】    詐欺等
【裁判全文】
臺灣臺北地方法院刑事判決              96年度易字第2669號
公  訴  人  臺灣臺北地方法院檢察署檢察官
被      告  甲○○
上列被告因詐欺等案件，經檢察官提起公訴（96年度偵字第9968
號），本院判決如下：
    主  文
甲○○連續意圖為自己不法之所有，以詐術使人將本人之物交付
，處有期徒刑拾月，減為有期徒刑伍月，如易科罰金，以銀元
佰元即新臺幣玖佰元折算壹日；又未指定犯人，而向該管公務員
誣告犯罪，處拘役伍拾日，如易科罰金，以新臺幣壹仟元折算壹
日；減為拘役貳拾伍日，如易科罰金，以新臺幣壹仟元折算壹日
。
    事  實
一、甲○○於民國95年6月18日下午4時許，在臺北縣土城市○○
    街某工廠處，幫乙○○向吳國誌催討新臺幣（下同）15萬元
    之債務，經吳國誌籌錢，交付現金2萬元及附表編號1至3之
    支票3紙，由甲○○轉交乙○○。甲○○竟基於意圖為自己
    不法所有之概括犯意，訛稱欲幫乙○○處理該3紙支票之後
    續追討事宜，致乙○○陷於錯誤，將該3紙支票交付甲○○
    。詎甲○○取得該3紙支票後，除將附表編號2之支票交付不
    知情之王培育作為共同前往討債之報酬外，復分別於其後至
    同年月21日間，連續向丙○為下列詐騙行為：(一)在臺北市松
    山區○○○路○段163號7樓丙○之公司，將上開附表編號1、
    3之2紙支票交付丙○，謊稱係幫丙○討債所得，使丙○誤以
    為真，交付4萬元與甲○○作為酬勞；(二)在丙○上開公司，
    將其於賭場所取得之附表編號4之支票交付丙○，詐稱係幫
    丙○向陳建和討債所取得，使丙○不疑有他，交付甲○○5
    萬元作為酬勞；(三)在臺北縣汐止市○○街96巷口附近，向丙
    ○騙稱於賭場取得之附表編號5支票係向陳建和討債取得，
    致丙○誤信為真，交付6萬元作為酬勞。嗣支票屆期均遭跳
    票後，丙○聯絡陳建和，始悉甲○○並未向陳建和討債而知
    受騙。
二、乙○○於95年7月10日向甲○○查詢附表編號1至3支票之下
    落，甲○○為掩飾詐欺犯行，復另行起意，明知該3紙支票
    業已分別交付王培育、丙○，並未遺失，竟佯以該3紙支票
    俱已遺失為由，委請不知情之乙○○掛失止付。乙○○遂於
    95年7月14日，向玉山商業銀行樹林分行辦理附表編號1至3
    所示支票之掛失止付併申報遺失，同時填具遺失票據申報書
    ，向警察機關謊報上開支票於95年7月1日左右在臺北縣中和
    市遺失，而未指定犯人，誣指不特定人涉犯侵占遺失物罪嫌
    。
    理  由
一、證人丙○、王培育於警詢、檢察事務官詢問時所為之證詞，
    雖屬被告以外之人於審判外所為之陳述，然當事人於言詞辯
    論終結前均未爭執其證據能力，本院審酌該言詞陳述作成時
    之情況並無不當之處，適為本案之證據，依刑事訴訟法第159
    條之5第2項規定，得為證據。至其餘資以認定被告犯罪事實
    之非供述證據 (詳後述)，亦查無違反法定程序取得之情形，
    依同法第158條之4反面規定，均有證據能力，合先敘明。
二、訊據被告甲○○固坦承有詐騙告訴人丙○，及收受告訴人乙
    ○○所交付附表編號1至3之支票，並轉交王培育、丙○之事
    實，惟矢口否認有詐騙乙○○及未指定犯人誣告之犯行，辯
    稱：該三紙支票係乙○○委託伊全權處理，且伊未告知乙○
    ○支票遺失，亦未要求乙○○失掛失止付云云。經查：
  (一)詐騙丙○之犯行，業據被告供承不諱，核與證人即告訴人丙
    ○於警詢、檢察事務官詢問時證述遭騙情節相符，有各該筆
    錄在卷可憑，並有附表編號1、3至5之支票、退票理由單在
    卷可參，足認被告此部分自白與事實相符，犯行堪以認定。
  (二)被告詐騙乙○○及未指定犯人誣告之犯行，業據證人乙○○
    於本院審理中結證稱：被告主動表示要代為追討吳國誌所積
    欠之債務，俟取得吳國誌所交付之現金2萬元、附表編號1至
    3之支票3紙後，被告謊稱欲全權處理該等支票，伊即將之交
    付被告，事後伊向被告詢問該3紙支票，被告稱已遺失，伊
    即表示要掛失，被告稱好，伊即前往銀行辦理掛失止付，伊
    共遭被告詐騙該3紙支票等語明確。經核證人乙○○所述被
    告主動以追討債務為幌之行騙手法，與證人丙○所述遭被告
    詐騙過程，若合符節，堪信屬實。又被告取得乙○○交付之
    3紙支票後，旋即交付王培育作為酬勞或用以行騙丙○乙節
    ，為被告所自承，並經證人丙○、王培育於警詢、偵查中證
    述在卷，足認被告自始無為乙○○追回該3紙支票票款之誠
    意，猶向乙○○謊稱欲全權處理、為後續追討，有詐欺取財
    之不法所有意圖甚明，所辯未詐騙乙○○云云，係事後卸責
    之詞，不足採信。再被告於警詢中坦承有請乙○○掛失止付
    附表編號1至3之支票（詳96年度偵字第6570號卷，第5頁)；
    於檢察事務官詢問中亦供稱：「 (何以吳國誌所開立之支票
    票號AL000000 0、AL0000000、AL0000000號3張支票並未遺
    失，你卻要乙○○去掛失?) 那時是氣她講的話沒兌現，所
    以隨便敷衍她」、「是乙○○在電話中說她要掛失，我在電
    話中說氣話，說『好啊，妳去掛失』」 (詳96年度偵字第
    9968號卷，第21至22頁)等語，亦與證人乙○○於本院審理
    中證述情節相符，被告嗣於本院翻異前供，辯稱未請乙○○
    掛失云云，與事實有違，要難採信。此外，復有如附表編號
    1至3所示支票、退票理由單、掛失止付票據提示人資料查報
    表、票據掛失止付通知書、遺失票據申報書在卷可考，被告
    詐騙乙○○3紙支票，且明知該支票未遺失而利用不知情之
    乙○○申報遺失，遂行未指定犯人誣告犯行，亦堪認定。
  (三)至乙○○給付被告現金1萬6,000元，係支付被告代為向吳國
    誌討債之代價，此據乙○○於本院審理中證述無訛，該部分
    即難認係被告詐騙所得，不成立詐欺，附此敘明。
三、被告為詐欺行為後，刑法業於94年2月2日修正公布，95年7
    月1日起施行。按行為後法律有變更者，適用行為時之法律
    ，但行為後之法律有利於行為人者，適用最有利於行為人之
    法律，修正後刑法第2條第1項定有明文。此條規定係規範行
    為後法律變更所生新舊法律比較適用之準據法，本身尚無新
    舊法比較之問題，於新法施行後，應一律適用新法第2條第1
    項之規定，為「從舊從輕」之比較。而本次法律變更，比較
    時應就罪刑有關之共犯、未遂犯、想像競合犯、牽連犯、連
    續犯、結合犯，以及累犯加重、自首減輕暨其他法定加減原
    因（如身分加減）與加減例等一切情形，綜其全部罪刑之結
    果而為比較（最高法院95年5月23日95年度第8次刑事庭會議
    決議參照）。經查：
  (一)刑法第339條第1項詐欺取財罪，法定刑罰金部分，依修正後
    刑法第33條第5款之規定，最低額為新臺幣1,000元，惟依被
    告行為時之罰金罰鍰提高標準條例第1條前段、修正前刑法
    第33條第5款規定，罰金之最低額僅新臺幣3元。比較修正前
    後之刑罰法律，適用修正後之規定，對被告顯未有利。
  (二)修正後刑法業已刪除第56條連續犯之規定。是於新法修正施
    行後，行為人之數犯罪行為，即須分論併罰。此刪除雖非犯
    罪構成要件之變更，但顯已影響行為人刑罰之法律效果，自
    屬法律有變更，比較新舊法結果，適用被告行為時法律即依
    舊法，對被告詐欺之犯行論以連續犯，對被告並無不利。
  (三)罰金刑之加重，依修正後刑法第67條規定，其最高度及最低
    度同加重之，較修正前刑法第68條所定，僅加重其最高度，
    為不利於被告。
  (四)關於易科罰金之折算標準，依被告行為時之刑法第41條第1
    項、罰金罰鍰提高標準條例第2條規定，係以銀元100元、20
    0元或300元，即新臺幣300元、600元或900元折算1日；依修
    正後刑法第41條第1項，則係以新臺幣1,000元、2,000元或
    3,000元折算1日，經比較新舊法，新法對被告亦非有利。
  (五)綜上，經綜合法律修正前後之整體比較，揆諸前揭最高法院
    決議及修正後刑法第2條第1項之「從舊從輕」原則，適用94
    年2月2日修正前之刑罰法律，對被告詐欺犯行較為有利，自
    應適用修正前刑法之相關規定。
四、核被告所為，係犯刑法第339條第1項詐欺取財罪、第171條
    第1項未指定犯人誣告罪。被告先後多次詐欺行為，時間緊
    接，所犯係構成要件相同之罪名，顯係基於概括犯意反覆為
    之，應依修正前刑法第56條連續犯規定，論以一罪，並加重
    其刑。被告利用不知情之乙○○遂行刑法第171條第1項犯行
    ，為間接正犯。又刑法第172條之規定，並不專在獎勵犯罪
    人之悛悔，而要在引起偵查或審判機關之易於發見真實，以
    免被誣告人終於受誣，故不論該被告之自白係在審判前或審
    判中，自動或被動，簡單或詳細，一次或二次以上，並其自
    白後有無翻異，茍其自白在所誣告之案件裁判確定以前，即
    應依該條減免其刑 (最高法院31年上字第345號判例參照)。
    本案被告就所犯第171條第1項之犯行，業於偵查中自白犯行
    ，已如前述，雖於審理中翻供，然其所誣告之案件，既未經
    判決確定，參照上開說明，仍應依刑法第172條規定，減輕
    其刑。被告所犯上開2罪，犯意各別，行為互殊，應予分論
    併罰。爰審酌被告有違反懲治盜匪條例、槍砲彈藥刀械管制
    條例等前科，尚在假釋期間 (嗣經撤銷，現執行殘刑中)，
    有臺灣高等法院被告前案紀表錄表在卷可按，素行不佳，猶
    不思悛悔，藉討債行騙，犯後未坦承全部犯行，且未賠償被
    害人所受損害，難認有悔意，惟詐騙所得尚少，謊報支票遺
    失之情節亦屬輕微，及其犯罪之動機、目的、手段等一切情
    狀，分別量處如主文所示之刑，並就刑法第171條第1項部分
    ，諭知易科罰金之折算標準。又被告犯罪時間均在96年4 月
    24日之前，合於中華民國九十六年罪犯減刑條例之規定，各
    應依該條例第2條第1項第3款規定，減其宣告刑二分之一，
    並均諭知易科罰金之折算標準。
據上論斷，應依刑事訴訟法第299條第1項前段，刑法第2條第1項
前段、第339條第1項、第171條第1項、第172條、第41條第1項、
(修正前)第56條、第41條第1項，刑法施行法第1條之1第1項、第
2項前段，修正前罰金罰鍰提高標準條例第2條，現行法規所定貨
幣單位折算新臺幣條例第2條，中華民國九十六年罪犯減刑條例
第2條第1項第3款、第7條、第9條，判決如主文。
本案經檢察官蔡立文到庭執行職務
中    華    民    國    97    年    1     月    21    日
                        臺灣臺北地方法院刑事第14庭
                            審判長法  官  宋松璟
                                  法  官  孫萍萍
                                  法  官  陳琪媛
以上正本證明與原本無異。
如不服本判決，應於判決送達後10日內，向本院提出上訴狀。
                                  書記官  周小玲
中    華    民    國    97    年    1     月    21    日
附表
┌──┬─────┬────┬────┬─────┬─────┐
│編號│ 票    號 │ 面  額 │票載日期│ 付  款 人│發  票 人 │
│    │          │(新臺幣)│        │          │          │
├──┼─────┼────┼────┼─────┼─────┤
│ １ │ AL0000000│3萬7,500│95.7.15.│玉山商業銀│吳國誌    │
│    │          │元      │        │行樹林分行│          │
├──┼─────┼────┼────┼─────┼─────┤
│ ２ │ AL0000000│3萬7,500│95.7.15.│玉山商業銀│吳國誌    │
│    │          │元      │        │行樹林分行│          │
├──┼─────┼────┼────┼─────┼─────┤
│ ３ │ AL0000000│3萬7,500│95.7.20.│玉山商業銀│吳國誌    │
│    │          │元      │        │行樹林分行│          │
├──┼─────┼────┼────┼─────┼─────┤
│ ４ │ ZQ0000000│26萬    │95.8.1. │合作金庫銀│統瞬企業有│
│    │          │7,500 元│        │行仁愛分行│限公司    │
│    │          │        │        │          │林柏松    │
├──┼─────┼────┼────┼─────┼─────┤
│ ５ │ SB0000000│35萬元  │95.6.22.│華南商業銀│汎恩科技股│
│    │          │        │        │行西湖分行│份有限公司│
│    │          │        │        │          │樊振寧    │
└──┴─────┴────┴────┴─────┴─────┘
附錄本案論罪科刑法條
中華民國刑法第339條
(普通詐欺罪)
意圖為自己或第三人不法之所有，以詐術使人將本人或第三人之
物交付者，處5年以下有期徒刑、拘役或科或併科1,000元以下罰
金。
以前項方法得財產上不法之利益或使第三人得之者，亦同。
前二項之未遂犯罰之。
中華民國刑法第171條
(未指定犯人誣告罪)
未指定犯人，而向該管公務員誣告犯罪者，處1年以下有期徒刑
、拘役或300元以下罰金。
未指定犯人，而偽造、變造犯罪證據，或使用偽造、變造之犯罪
證據，致開始刑事訴訟程序者，亦同。


司法院資訊處製作；財團法人民間司法改革基金會備份。
